【裁判字號】    97,家再,3
【裁判日期】    980410
【裁判案由】    聲請再審
【裁判全文】
臺灣高雄地方法院民事判決               97年度家再字第3號
再審原告    甲○○
再審被告    丙○○
上當事人間聲請再審事件，再審原告對於本院96年度婚字第941
號離婚判決提起再審，本院於民國98年3 月26日言詞辯論終結，
判決如下：
    主      文
本院96年度婚字第941號確定判決廢棄。
再審被告之訴駁回。
再審及前審訴訟費用由再審被告負擔。
    事實及理由
一、再審原告起訴主張：
  (一)再審原告甲○○與再審被告丙○○於民國67年4 月4 日結婚
    ，惟同年月19日，再審被告即無正當理由離家出走，拒絕履
    行夫妻同居義務，雖經再審原告及親人多次勸說帶回，但再
    審被告仍於同年5 月間再度離家出走，惡意遺棄再審原告逾
    29 年 。於此期間，再審原告向法院提起履行同居之訴，歷
    經三審定讞，再審被告均為敗訴。
  (二)再審被告為求達到與再審原告離婚之目的，於96年間提起本
    件離婚訴訟，於鈞院審理時竟隱瞞上述履行同居判決之事實
    ，反不實指控其係遭再審原告趕回娘家，以片面之詞誤導前
    審法院而經判決准予離婚而確定在案。實則是再審被告無故
    離家在先，係再審被告應就兩造無法維持婚姻之事實負最大
    之責任，故再審被告於前審以兩造婚姻難以維持係可歸責於
    再審原告為由，請求判決兩造離婚，為無理由，應予駁回。
  (三)再審原告雖設籍於高雄市新興區○○○路39號，然自從父親
    莊坤仁於77年7 月15日過世後，為方便照顧母親莊楊玉，
    再審原告即搬至屏東市○○路91之1 號居住。嗣母親於97
    年5 月27日過世，再審原告為辦理繼承事宜，於97年6 月4
    日前往高雄市前鎮區戶政事務所調取個人戶籍謄本時，方發
    現戶籍記事欄中記載兩造已於97年5 月7 日離婚，錯愕之餘
    ，經向戶政機關查詢並於97年6 月12日前往臺中市北屯區戶
    政事務所調取離婚判決書，始獲悉再審被告於前審中，僅提
    供再審原告於高雄市新興區○○○路39號之戶籍地址，致再
    審原告無法接獲法院送達文書，而無法出庭辯駁，致一造辯
    論判決確定之事實。
  (四)又於77年間再審原告回屏東居住後，再審被告曾與其父親前
    來屏東找再審原告談離婚之事，故再審被告並非不知再審原
    告去處，竟於前審審理時未據實陳明，而指為再審原告所在
    不明；且再審被告於前審審理中亦未據實提供兩造間先前對
    於再審被告不利之履行同居確定判決書，以供承審法官參酌
    ，而此判決書如經斟酌，再審原告應可受較有利益之裁判，
    爰依民事訴訟法第496 條第1 項第1 、2 、6 、13款及第
    500 條規定，提起再審之訴，並請求擇一判決如主文所示等
    語。
  (五)對再審被告答辯之陳述：兩造結婚當日並未吵架，再審原告
    也未打再審被告，再審被告所述不實；且再審原告於再審被
    告離家後，曾寄二次存證信函予再審被告，也曾去找再審被
    告，但再審被告都不理，亦不讓再審原告帶回小孩，後再審
    被告又將孩子的戶籍遷走，再審原告找不到再審被告與孩子
    ，當然也就沒辦法給付任何扶養費。
二、再審被告則以下情置辯：
  (一)雖再審被告與父親、兄長確實曾至屏東找再審原告要求離婚
    ，但此已是約16、17年前之事，再審被告與家人早已沒有再
    審原告的屏東住址，況且也認為當時屏東住址應僅是其暫時
    居住地，歷經多年其應已搬遷，故當是以其戶籍地址為送達
    地址。
  (二)兩造結婚當日即發生嚴重爭吵，再審原告打再審被告，以致
    再審被告離家出走，後雖經協調返家，但兩造還是經常爭吵
    ，毫無感情可言。且再審被告生孩子後，曾寄二次存證信函
    予再審原告，但再審原告一直沒有前來探望，孩子滿月後，
    再審原告雖曾至臺中探望再審被告，但其對再審被告之同事
    說孩子並非他的，再審被告因在氣頭上故不願與其返回高雄
    ，後來經過許多年，再審原告都未再來探望再審被告，將再
    審被告與孩子置之不理，亦未給付孩子扶養費，故前審法院
    判決兩造離婚，並無不妥，再審原告請求判決如主文所示，
    為無理由，應予駁回。
三、本院判斷：
    本件所應審究者為：(一)本件再審之訴是否已逾不變期間？(二)
    如未逾期，原確定判決有無民事訴訟法第496 條第1 項第1
    、2 、6 、13款其中一款之再審事由？(三)如再審有理由，本
    件是否能為有利再審原告之判決，即再審被告訴請離婚之事
    件，是否有理由？經查：
  (一)本件再審之訴是否已逾不變期間？
    1.按再審之訴，應於30日之不變期間內提起；前項期間，自
      判決確定時起算，判決於送達前確定者，自送達時起算；
      其再審之理由發生或知悉在後者，均自知悉時起算，民事
      訴訟法第500 條第1 項及第2 項定有明文。
    2.查再審被告以兩造婚姻有難以維持之重大事由係可歸責於
      再審原告為由，於96年7 月20日起訴請求判決准再審被告
      與再審原告離婚，並於訴狀上記載再審原告住處為高雄市
      新興區○○○路39號，嗣因不能送達，經再審被告聲請公
      示送達，前審法院准其所請，而為一造辯論判決，並於97
      年3 月11日以96年度婚字第941 號判決再審被告與再審原
      告離婚，同年5 月7 日確定在案乙節，業經本院依職權調
      取本院96年度婚字第941 號民事訴訟程序第一審卷宗查明
      屬實。又再審原告主張其係為辦理繼承事宜，於97年6 月
      4 日前往高雄市前鎮區戶政事務所調取個人戶籍謄本時，
      方發現戶籍記事欄中記載兩造已於97年5 月7 日離婚，並
      於97年6 月12日前往臺中市北屯區戶政事務所調取離婚判
      決書，始獲悉因前審法院判決離婚確定等情，業經其到庭
      陳述綦詳，並提出屏東縣屏東市衛生所死亡證明書、背面
      印有「本全部謄本與戶籍登記資料無異，高雄市前鎮區戶
      政事務所主任何盛文，中華民國97年6 月4 日」字樣之戶
      籍謄本各1 件為證，堪信再審原告確於97年6 月12日向戶
      政機關調取離婚判決書後，始知前審離婚確定判決之存在
      ，並於此時始知悉有再審理由，從而，再審原告於97 年6
      月23日向本院聲請再審，未逾提起再審之30日之不變期間
      ，應堪認定。
  (二)原確定判決是否有民事訴訟法第496 條第1 項第1 、2 、6
    、13款其中一款之再審事由？
    1.再審被告向前審法院提起離婚之訴，係陳稱其於67年8 月
      間遭再審原告趕回娘家，兩造自此分居，再審被告更於娘
      家產下一子乙○○，並獨力扶養長大，兩造分居逾29年，
      再審原告對婚姻生活及家人生計幾乎未曾關心，兩造婚姻
      已生重大破綻，並提出證人乙○○及其陳述書為證。惟查
      ，再審被告於67年4 月19日離家出走，經再審原告帶回後
      ，又於67年5 月間再度離家，拒絕與再審原告同居，並曾
      經再審原告提起履行同居之訴，經三審定讞判決再審被告
      敗訴，惟再審被告仍拒絕履行同居義務，此有再審原告所
      提出之最高法院68年度台上字第2739號民事判決書及臺灣
      高等法院臺南分院67年度上字第1882號民事判決書之影本
      各1 件（見本審卷第22頁至第26頁之再審證物）、存證信
      函及掛號郵件收件回執影本各2 件（見本審卷第5 頁至第
      7 頁、第35頁之再審證物）、67年8 月6 日電話錄音譯文
      1 件（見本審卷第58頁至第67頁之再審證物）在卷可稽。
    2.由上開判決書影本、存證信函及掛號郵件收件回執影本及
      電話錄音譯文等資料觀之，顯屬民事訴訟法第496 條第1
      項第13款規定之「未經斟酌之證物」，且上開事證如經法
      院斟酌，自應認定致再審原告與再審被告間婚姻產生重大
      破綻、難以維持之重大事由，實係可歸責於再審被告一方
      ，而非再審原告一方，從而，本件確有民事訴訟法第496
      條第1 項第13款規定「當事人發現未經斟酌之證物或得使
      用該證物者」之再審事由，亦堪認定。
    3.又本件既符合民事訴訟法第496 條第1 項第13款之規定，
      而認再審原告再審之訴為有理由，本院即應就再審被告前
      審離婚之訴有無理由，而為審理，故原告另選擇合併依民
      事訴訟法第496 條第1 項第1 、2 、6 款之規定聲請再審
      之事由，則不予審究，附此敘明。
  (三)本件再審被告訴請離婚之事件，有無理由？
    1.原確定判決准予再審被告與再審原告離婚，係以兩造間之
      婚姻已存在民法第1052條第2 項之難以維持婚姻之重大事
      由，且此重大事由，係因再審原告長期間對於再審被告及
      子女不聞不問，為可歸責再審原告之事由，而判決准兩造
      離婚，此業經本院調閱前審卷宗核閱無訛。
    2.惟查：再審被告以再審原告將其驅趕離家，分居後又對其
      與孩子不聞不問為由，主張兩造婚姻具有無法維持之重大
      事由，依民法第1052條第2 項之規定請求離婚乙節，因本
      院認為本件係再審被告擅自離家出走、拒絕履行夫妻同居
      義務在先，兩造如因此長久分居，導致情感疏離，而有破
      綻之重大事由發生，實應歸咎於再審被告一方，非可歸責
      於再審原告；而依民法第1052條第2 項但書之規定：「有
      前項以外之重大事由，難以維持婚姻者，夫妻一方得請求
      離婚。但其事由應由夫妻一方負責者，僅他方得請求離婚
      」，故本件應僅再審原告得請求離婚，再審被告不得請求
      離婚，從而，再審被告依上開規定請求與再審原告離婚，
      於法不合，應予駁回。
  (四)兩造其餘攻擊、防禦方法，經審酌後，核與本件訴訟結果不
    生影響，爰不逐一論述指駁，附此敘明。
四、據上論結，再審原告再審之訴為有理由，再審被告前審之訴
    為無理由，依民事訴訟法第505條、第78條，判決如主文。
中    華    民    國    98    年     4    月    10    日
                  家事法庭  法  官     劉建利
以上正本證明與原本無異。
如對本判決上訴，應於判決送達後20日內向本院提出上訴狀
中    華    民    國    98    年     4    月    10    日
                            書記官     李聖章


司法院資訊處製作；財團法人民間司法改革基金會備份。
